【裁判字號】    98,重訴,41
【裁判日期】    981027
【裁判案由】    侵權行為損害賠償
【裁判全文】
臺灣臺南地方法院民事判決              98年度重訴字第41號
原      告  柯力嫙原名柯亞君
被      告  戊○○
            甲○○
上列當事人間請求侵權行為損害賠償事件，原告提起刑事附帶民
事訴訟，經本院刑事庭裁定（96年度附民字45號）移送前來，本
院於民國98年10月6日言詞辯論終結，判決如下：
    主      文
被告應連帶給付原告新臺幣伍佰玖拾萬壹仟肆佰肆拾玖元。
原告其餘之訴駁回。
訴訟費用由被告連帶負擔。
本判決第一項於原告以新臺幣壹佰玖拾柒萬元或同面額之無記名
可轉讓定期存單為被告供擔保後，得假執行。
原告其餘假執行之聲請駁回。
    事實及理由
一、被告經合法通知，均未於言詞辯論期日到場，核無民事訴訟
    法第386條所列各款情形，爰依原告之聲請由其一造辯論而
    為判決。
二、按訴狀送達後，原告不得將原訴變更或追加他訴，但擴張或
    減縮應受判決事項之聲明者，不在此限。民事訴訟法第255
    條第1項第3款定有明文。查原告於民國96年2月8日提起
    本件刑事附帶民事訴訟，其原聲明請求判決：被告應連帶給
    付原告新臺幣（下同）10,426,749元，及自起訴狀繕本送達
    之翌日起至清償日止，按年息百分之5計算之利息（見本院
    96年度附民字第45號卷第1頁），嗣原告於98年4月21日言詞
    辯論時當庭變更聲明請求判決：被告應連帶給付原告9,146,
    534元（見本院卷第136頁背面），乃減縮應受判決事項之聲
    明，揆諸前揭規定，自應予准許，合先敘明。
三、原告起訴主張：
（一）緣同案被告丁○○（以本院98年度移調字第46號與原告調
      解成立在案）於93年間意圖獲取不法利益，組織吸金集團
      ，並以同案被告丙○○（以本院98年度移調字第46號與原
      告調解成立在案）為吸金集團中央管理處主席，另以被告
      戊○○、同案被告乙○○○○○○（以本院98年度移調字
      第47號與原告調解成）為吸金集團副主席，以被告甲○○
      為吸金集團陳系會計，又為執行其吸金業務，以其他第三
      人為名義上負責人成立多家投顧公司，其中威爾森投資顧
      問股份有限公司（下稱威爾森公司）乃以同案被告己○○
      （以本院98年度移調字第46號與原告調解成立在案）為實
      際負責人，用以對外向不特定多數大眾招攬投資，及非法
      從事全權委託代操業務。被告與同案被告丁○○、丙○○
      、乙○○○○○○、己○○（下稱同案被告丁○○等4人
      ）即以虛偽不實方法（提供誇大不實的投資報告書、營運
      計畫書及政戰系統企畫書）招攬社會大眾投資，並允諾將
      以大眾投資資金代為操作買賣，而許以相當之利益，惟被
      告及同案被告丁○○等4人並未實際從事所允諾之各檔股
      票買賣行為，亦未給付予投資大眾預期之利益，待投資大
      眾察覺事有蹊蹺，要求退還費用，始驚覺受騙。上開事實
      ，業經台灣台南地方法院檢察署起訴在案，合先敘明。
（二）查原告與己○○係多年前於綠基國際股份有限公司相識，
      於離職後僅偶為往來，於93年5月間己○○(當時任職華氏
      鼎投顧公司擔任要職)告知原告其所為投資獲利豐厚，主
      動邀集原告下單投資，惟要求所投注資金匯入己○○之合
      作金庫帳戶(帳號:0000000000000000)，並以「我已經操
      作三、四年，安啦，你們要買就進場，不買時我馬上將錢
      還給你們」說詞，誘使原告繼續投資。嗣93年10月間，己○○擔任丁○○操控之威爾森公司實際負責人，己○○復
      邀請原告擔任該公司幹部，促原告多方邀集親友等出資，
      惟己○○要求負責對象僅限原告一人，其餘投資者之資金
      勿直接匯入其帳戶，而應匯入原告帳戶，再行轉匯至己○○帳戶，致原告告以其他第三人張治平、莊信真、彭細英
      、鄭麗珠、吳彩環、戴麗英、何德瑜、許李瑞英、鄭淑文
      、單復興、莊斐雅、李翰境、周彩鳳等十三人直接匯入投
      資金額與原告帳戶，再由原告統一匯出至己○○帳戶。
（三）故自93年5月14日起至94年9月9日止，原告匯入己○○合
      作銀行帳戶金額共計新台幣(下同)10,362,481元，又被告
      與同案被告丁○○等4人自93年8月19日至94年5月27日以
      他人匯入之投資金額共計4,431,032元匯入原告帳戶作為
      原告之獲利，使原告陷於渠等確實從事投資事業之錯誤，
      縱上，原告於該時期所匯入己○○帳戶之金額共計5,931,
      449元。再原告於94年間要求退款，己○○即以應退款為
      743,280元，惟己○○表示清三電子股份有限公司（下稱
      清三電子公司）前景良好，故將該筆退款轉為清三電子營
      運基金，此有己○○親筆書寫結算書可稽，亦即己○○等
      再次詐騙原告743,280元，由清三電子公司開立支票（與
      另欠訴外人吳採琴、吳彩燕之金額合開一紙支票）交付第
      三人吳採琴以為將來清償之擔保，惟嗣後並未獲兌。再被
      告戊○○為獲原告信任，再次承諾原告該筆投資之獲利共
      計138,200元，而再次開立以94年11月25日之本票乙紙（
      按：被告戊○○將承諾給予原告獲利、第三人吳採琴獲利
      207,400元、吳彩燕之獲利154,400元合開金額為50萬元之
      本票乙紙），嗣後原告仍未獲付款。
（四）另於94年5月31日，己○○明知該集團雖未實際操作，仍
      許以原告相當之利益。查己○○稱第一市場業將原告所投
      資金額買受永信、崇越、群光公司股票（即94年5月底前
      之投資），原告將可獲利1,616,720元，此亦有己○○親
      筆書寫之結算單可稽。再94年6月後復稱原告所投資金額
      投入第二市場後將可獲利2,051,660元。亦即若原告所投
      資金額實際投入股市將可獲得上述利益，則原告所失利益
      共計3,668,380元。
（五）按「因故意或過失，不法侵害他人之權利者，負損害賠償
      責任。」「數人共同不法侵害他人權利者，連帶負損害賠
      償責任」民法第184條第l項前段、第185條第1項前段分別
      定有明文。又「意圖為自己或第三人不法之所有，以詐術
      使人將本人或第三人之物交付者處五年以下有期徒刑、拘
      役或科或併科一千元以下罰金。」刑法第339條第l項亦定
      有明文。查丁○○明知未經主管機關核准，不得經營全權
      委託投資業務，惟仍成立吸金集團並以誇大不實之宣傳對
      外招攬而使原告投注資金，復未將資金依其所述用以投資
      ，反將該資金掩飾、隱匿為自己財產，核其所為即屬侵害
      他人權利行為，已該當刑法第339條第l項之詐欺行為。亦
      即其所為乃以作為之方式侵害原告之財產權，造成原告受
      有實際財產上之損害。又除丁○○外，被告及丙○○、沈
      愛金、己○○等5人亦明知原告所匯入之金額並不用以投
      資。查己○○於丁○○前所成立之阜東詐騙集團時期即為
      該集團之幹部，並曾參與阜東集團投資，而該集團於92年
      間被查獲後，渠等趁未判決確定之時（按：該案件已於95
      年1月9日判決被告丁○○等有期徒刑在案），即另起爐灶
      ，己○○卻仍擔任丁○○控制之威爾森投資顧問股份有限
      公司之負責人，且於原告等投資人向其質疑之時，仍不斷
      宣稱丁○○係遭人誤會，此次投資為真，復向原告保證獲
      利，則己○○於丁○○前次詐騙集團（阜東集團）即已加
      入該組織，復又擔任威爾森公司負責人、向原告等保證獲
      利及丁○○前次係遭人詬陷等情，可證己○○並非對於威
      爾森公司及丁○○之詐騙行為完全不知情，亦即己○○亦
      有詐騙原告之故意，自可認定。又於客觀上除己○○直接
      詐騙原告，使原告將款項匯入己○○之戶頭外，被告及丁○○等人亦均有侵權行為。查己○○居於第一線向原告為
      詐騙，並誘使原告匯入投資款項於己○○之帳戶，己○○
      復將該款項匯入丁○○指定之帳戶，並由被告戊○○、沈
      愛金擔任吸金集團副主席，丙○○擔任中央管理處主席，
      被告甲○○則擔任該集團會計，顯見被告及同案被告丁○○等4人顯有將原告所投資金額為隱匿或轉移之行為，核
      被告及同案被告丁○○等4人所為，實已構成民法第184條
      第1項前段之侵權行為。
（六）又「故意以背於善良風俗之方法，加損害於他人者亦同」
      民法第184條第l項後段定有明文。查被告及同案被告丁○○等4人以吸金手法詐騙原告出資，其有侵害之行為，已
      臻明確，又其行為使原告陷於錯誤而匯出款項，查原告匯
      入己○○合作金庫銀行帳戶(帳號:0000000000000000) ，
      原告自93年5月14日起至94年9月9日止匯入（或直接交付
      ）己○○合作銀行帳戶金額共計新台幣10,362,481元，已
      造成原告經濟上損失自屬明確。再被告與同案被告丁○○
      等4人明知未經主管機關許可，不得經營全權委託投資業
      務，惟仍違背法令擅自宣稱代客操作，渠等復未實際操作
      ，收受資金後即挪為他用，核其行為之時，已具有詐欺故
      意，則其行為亦已違反社會一般道德觀念而違反社會善良
      風俗。另被告與同案被告丁○○等4人對於其詐欺行為不
      容於社會及對於投資者造成損害必有認識，又其主觀上亦
      已具有故意，核渠等所為亦已該當民法第184條第l項後段
      規定。
（七）再「違反保護他人之法律，致生損害於他人者，負損害賠
      償責任。但能證明其行為無過失者，不在此限。」「除法
      律另有規定者外，非銀行不得經營收受存款、受託經理信
      託資金、公眾財產或辦理國內外匯兌業務。違反前項規定
      者，由主管機關或目的事業主管機關會同司法警察機關取
      締，並移送法辦；如屬法人組織，其負責人對有關債務，
      應負連帶清償責任」「以借款、收受投資、使加入為股東
      或其他名義，向多數人或不特定之人收受款項或吸收資金
      ，而約定或給付與本金顯不相當之紅利、利息、股息或其
      他報酬者，以收受存款論。」「有下列情事之一者，處五
      年以下有期徒刑，併科新臺幣一百萬元以上五千萬元以下
      罰金：一、未經主管機關許可，經營證券投資信託業務、
      證券投資顧問業務、全權委託投資業務或其他應經主管機
      關核准之業務。」「意圖為自己或第三人不法之所有，以
      詐術使人將本人或第三人之物交付者處五年以下有期徒刑
      、拘役或科或併科一千元以下罰金。」民法第184條第2項
      、銀行法第29條第1項、銀行法第125條、證券投資信託及
      顧問法第107條第1項、刑法第339條第l項分別定有明文。
      查上開規定除為維持投資市場交易秩序外，綜合全法該法
      亦存有保障社會大眾投資者之目的，又刑法第339條所保
      護之法益亦係個人之財產權，自屬保護他人的法律，被告
      及同案被告丁○○等4人違反上開保護他人之法律，自應
      成立民法第184條第2項之侵權行為。
（八）復同案被告己○○與原告原為舊識，因其宣稱公司前景看
      好並不斷進說原告投資，原告始陷於錯誤。又己○○皆對
      原告宣稱「我已經操作三四年了，安啦，你們要買就進場
      ，不買時我馬上將錢退還你們。」惟原告僅僅出資一年多
      即發現弊端，己○○所言「操作三、四年」「不買馬上把
      錢還給你們」等語實係故意詐騙原告，誘使原告出資進場
      。又己○○於第三人欲加入投資並直接匯款至其帳戶時，
      皆以麻煩為理由，要求第三人匯款至原告帳戶，由原告收
      受後始統一匯入己○○之帳戶，待所謂第一市場之投資人
      要求返還資金時，己○○遂又告知原告「公司要改變操作
      方式，將資金放在個人帳戶，由操盤手代操作，將地下化
      改為透明化」等語，再次詐騙原告匯款至己○○帳戶，再
      原告得知丁○○前案阜東集團詐騙事件，隨即向己○○求
      證，其仍告知「老闆是被陷害的云云，可證己○○係確實
      知悉該吸金集團運作情形，否則，無由於眾人提出質疑之
      際，仍頻頻為丁○○藉詞開脫且為其辯解。故己○○主觀
      上實具有詐騙原告之故意，客觀上並有侵害原告財產權之
      行為，並造成原告之損害，原告自得依民法第184條第l項
      規定，請求己○○賠償原告因此所受之損害。
（九）按「數人共同不法侵害他人之權利者，連帶負損害賠償責
      任」「造意人及幫助人，視為共同行為人」民法第185條
      第1項前段、第2項定有明文。如上所述，己○○直接詐騙
      原告，使原告直接交付財物予己○○，另丁○○係直接操
      控詐騙集團之運作，丙○○擔任該吸金集團中央管理處主
      席，戊○○及沈愛金擔任吸金集團副主席，甲○○擔任吸
      金集團陳系會計工作，皆明知該集團並未實際從事投資工
      作，惟仍幫助陳育砷對外募集資金，並助其將詐騙所得資
      金隱匿、掩飾，顯見被告與同案被告丁○○等4人之行為
      皆為原告損害之原因，亦即被告人行為關連共同，且主觀
      上亦有意思的聯絡，核其數人乃共同侵害原告之權利，原
      告即可依民法第185條第1、2項規定請求被告及同案被告
      丁○○等4人連帶負損害賠償之責。
（十）末按「損害賠償，除法律另有規定或契約另有訂定外，應
      以填補債權人所受損害及所失利益為限。依通常情形，或
      依已定之計畫、設備或其他特別情事，可得預期之利益，
      視為所失利益」民法第216條定有明文。又「民法第二百
      十六條規定，損害賠償，除法律另有規定或契約另有訂定
      外，應以填補債權人所受損害及所失利益為限。依通常情
      形，或依已定之計劃、設備或其他特別情事，可得預期之
      利益，視為所失利益。該條所稱之『所失利益』，固非以
      現實有此具體利益為限，惟該可得預期之利益亦非指僅有
      取得利益之希望或可能為已足，尚須依通常情形，或依已
      定計畫、設備或其他特別情事，有客觀之確定性始得稱之
      」（最高法院93台上1225號判決參照）。查：
  (一)原告因被告及同案被告丁○○等4人之共同侵權行為，93年5
    月14日起至94年9月9日止原告匯入己○○合作銀行帳戶金額
    共計10,362,481元，又被告等自93年8月19日至94年5月27日
    以他人匯入之投資金額共計4,431,032元匯入原告帳戶作為
    原告之獲利，則原告於該時期所匯入己○○帳戶之金額共計
    5,931,449元，亦即原告所受損害為5,931,449元。
  (二)又再原告於94年間要求退款，己○○即以應退款為743,280
    元，惟己○○表示清三電子公司前景良好，故將該筆退款轉
    為清三電子營運基金，亦即己○○等再次詐騙原告743,280
    元，而此乃依預期己○○所許以之利益，有其製作之結算書
    可稽，則原告所失利益於此有743,280元。
  (三)又己○○為取信於原告，謊稱代表該公司與原告簽訂借貸合
    約，並將上開該筆應給付原告款項轉入清三電子營運基金，
    被告等開立以清三電子公司為發票人之支票（與另欠訴外人
    吳採琴、吳彩燕之金額合開一紙250萬元支票）交付吳採琴
    以為將來清償之擔保，惟該支票實際係由被告借第三人清三
    電子公司支票所開立，其真正借貸關係仍存在原告與被告等
    ，且該支票嗣復並未獲兌現，故退步言，原告亦得以借貸關
    係請求被告等返還743,280元。再被告戊○○為獲原告信任
    ，再次承諾原告該筆投資之獲利共計138,200元，而再次開
    立以94年11月25日之本票乙紙（按被告戊○○將承諾給予原
    告獲利、訴外人吳採琴獲利207,400元、吳彩燕之獲利154,
    400元，合開金額為50萬元之本票乙紙），嗣後原告仍未獲
    付款，則被告陳珮綺承諾給付之利益138,200元，即屬該吸
    金集團所許以之利益，原告未獲付款則為所失利益，故於此
    原告所失利益為138,200元。
  (四)另於94年5月31日己○○明知該集團雖未實際操作，仍許以
    原告相當之利益。查被告己○○稱第一市場業將原告所投資
    金額買受永信、崇越、群光公司股票(即94年5月底前之投資
    )，原告將可獲利投資金額（3,233,440元）百分之五十之利
    益即1,616,720元。再94年6月後，復稱原告所投資金額投入
    第二市場後將可獲利2,051,660元，亦即若原告所投資金額
    實際投入股市將可獲得上述3,668,380元之利益，此亦有己○○親手製作之結算書可稽。故於此，原告所失利益為3,66
    8,380元。
  (五)又雖被告未將原告所投資金額實際投入市場，惟依原告與被
    告等人間之約定，原告應得138,200元及3,668,380元之利益
    ，亦即依雙方契約關係該利益為原告預期所得利益。
（十一）縱上所述，被告及同案被告丁○○等4人實有侵權行為
        ，並致原告受有損害，原告自得依民法第184條第l項、
        第2項規定向被告請求9,146,534元。並聲明：（一）被
        告應連帶給付原告新台幣9,146,534元。（二）訴訟費
        用由被告連帶負擔。（三）願以現金或同面額之無記名
        可轉讓定期存單供擔保，請准宣告假執行。
四、被告未於言詞辯論期日到場陳述，亦未提出書狀作何聲明或
    陳述。
五、本件之爭點：
（一）被告是否應連帶負侵權行為損害賠償責任？
（二）原告所得請求之金額為何？
六、得心證之理由：
（一）被告是否應連帶負侵權行為責任？
   1、查原告主張被告與同案被告丁○○等4人接續用各式投資
      股票獲利，號召人購買指定之股票，待投資大眾交付購買
      指定股票之金額，卻未實際為投資大眾購買渠等指定購買
      之股票，且為防止投資人取回投資資產，反巧立各種名目
      ，以第一、二、三市場，及鎖單之方式，禁止投資人出金
      ，使原告陷於錯誤，而受有損害之事實，業據其提出匯款
      統計表、原告中國信託商業銀行存簿影本、第一商業銀行
      存款明細分類帳、己○○製作之結算書、委任授權證明書
      、借貸合約書影本、己○○交付發票人為清三電子股份有
      限公司、支票號碼為CWI0000000號之支票影本、被告戊○○簽發之本票號碼為274452號之本票影本各1份（見本院
      96年度附民字第45號卷第13-51頁）、己○○製作之計算
      書1紙（見本院卷第139頁）為證。而本院刑事庭95年度重
      訴字第16號刑事判決亦同此認定。被告已於相當時期受合
      法之通知，而於言詞辯論期日均不到場，亦未提出任何書
      狀或證據資料爭執，原告前揭部分之主張，自堪信為真正
      。
   2、按因故意或過失，不法侵害他人之權利者，負損害賠償責
      任。故意以背於善良風俗之方法，加損害於他人者亦同。
      違反保護他人之法律，致生損害於他人者，負賠償責任。
      數人共同不法侵害他人之權利者，連帶負損害賠償責任，
      民法第184條第1項、第2項前段、第185條第1項前段分別
      定有明文。查被告與同案被告陳育坤等4人之前揭行為，
      乃故意共同不法侵害原告意思決定之自由，應屬侵害原告
      自由權之侵權行為無疑，揆諸前揭說明，被告與同案被告
      丁○○等4人對於原告所受之損害，自應連帶負賠償責任
      。
（二）原告所得請求之金額為何？
   1、按負損害賠償責任者，除法律另有規定或契約另有訂定外
      ，應回復他方損害發生前之原狀；損害賠償，除法律另有
      規定或契約另有訂定外，應以填補債權人所受損害及所失
      利益為限。依通常情形，或依已定之計劃、設備或其他特
      別情事，可得預期之利益，視為所失利益，民法第213 條
      第1 項、第216 條分別定有明文。至民法第216 條所稱之
      「所失利益」，固非以現實有此具體利益為限，惟該可得
      預期之利益亦非指僅有取得利益之希望或可能為已足，尚
      須依通常情形，或依已定之計劃、設備或其他特別情事，
      有客觀之確定性始得稱之（最高法院93年度台上字第1225
      號判例意旨參照）。
   2、查本件原告主張因被告前揭詐欺行為，受有5,931,449元
      損害部分之事實，業據其提出與所述相符之原告製作之匯
      款統計表、原告之中國信託商業銀行存簿影本、第一商業
      銀行存款明細分類帳為證（見本院96年度附民字第45號卷
      第13-46頁），應堪信為真正。從而，原告主張受有
      5,931,449元損害，請求被告連帶負損害賠償責任，即屬
      正當。
   3、次查，原告另主張於94年要求退款時，同案被告己○○即
      以應退款為743,280元，並將該退款轉為清三電子營運基
      金；被告戊○○為獲原告信任，再次承諾該筆投資之獲利
      為138,200元；同案被告己○○另於94年5月31日告以第一
      市場業將原告所投資金額買受永信、崇越、群光公司股票
      （即94年5月底前之投資），原告將可獲利投資金額（
      3,233,440元）百分之五十之利益即1,616,720元；於94
      年6月後，復陳稱原告所投資金額投入第二市場後，將可
      獲利2,051,660元，亦即若原告所投資金額實際投入股市
      將可獲得上述3,668,380元（計算式：1,616,720元+2,0
      51,660元=3,668,380元）之利益。故原告共受有4,549,86
      0元（計算式：743,280元+138,200元+3,668,380元=4,549
      ,860元）之所失利益，並提出己○○製作之結算書、委任
      授權證明書、借貸合約書影本、己○○交付發票人為清三
      電子股份有限公司之支票影本、被告戊○○簽發之本票影
      本各1份（見本院96年度附民字第45號卷第47-51頁）、己○○製作之計算書1份（見本院卷第139頁）為證。然查，
      被告與同案被告陳育坤等4人以前揭方式，詐欺原告，是
      共同被告己○○向原告所稱之應退款為743,280元轉清三
      電子營運基金、被告戊○○允諾該筆投資有138,200元獲
      利及共同被告己○○所稱可獲投資金額百分之五十即3,66
      8,380元之獲利等語，即為詐術，自難僅憑己○○前揭言
      語及上開結算書、委任授權證明書、借貸合約書、支票及
      本票、計算書等，據以認定具有客觀之確定性。此外，原
      告復未能舉出其他證據證明依通常情形，或依已定之計劃
      、設備或其他特別情事，確有獲得前揭利益之客觀之確定
      性，原告主張另受有4,549,860元所失利益，自難採憑。
      從而，原告主張另受有4,549,860元所失利益，請求被告
      連帶負損害賠償責任，即非正當。
七、從而，原告本於侵權行為損害賠償之法律關係，請求被告連
    帶給付原告5,931,449元，為有理由，應予准許。至原告逾
    此部分請求，則無理由，應予駁回。
八、假執行之宣告：原告陳明願供擔保，請求宣告假執行，核無
    不合，爰酌定相當之擔保金額併准許之。至於原告敗訴部分
    ，其假執行之聲請即失所附麗，應併予駁回。
九、據上論結：本件原告之訴為一部有理由、一部無理由，依民
    事訴訟法第385條第1項前段、第79條、第85條第2項、第390
    條第2項，判決如主文。
中    華    民    國    98    年    10    月    27    日
                  民事第三庭    法  官  高 俊 珊
以上正本係照原本作成。
如不服本判決，應於送達後廿日內，向本院提出上訴狀並表明上
訴理由，如於本判決宣示後送達前提起上訴者，應於判決送達後
廿日內補提上訴理由書（須附繕本）。
中    華    民    國    98    年    10    月    27    日
                                書記官  陳 著 振


司法院資訊處製作；財團法人民間司法改革基金會備份。
